【裁判字號】    90,再易,8
【裁判日期】    900828
【裁判案由】    分割共有物
【裁判全文】
臺灣雲林地方法院民事裁定  九十年度再易字第八號
    再審原告    乙○○
    視    同    甲○○
    再審原告    丙○○
    再審被告    戊○○
                丁○○
右當事人間請求分割共有物事件，再審原告對於中華民國八十九年二月二十三日本院
北港簡易庭八十九年度港簡字第一一號第一審民事判決、九十年三月七日本院民事庭
八十九年度簡上字第三四號民事確定判決、九十年四月二十日本院九十年度再易字第
五號民事確定判決提起再審，本院判決如左：
    主      文
再審之訴駁回。
再審訴訟費用由再審原告負擔。
    事      實
甲、原告方面：
  一、聲明：
    （一）本院北港簡易庭八十九年度港簡字第一一號第一審民事判決、本院民事庭
          八十九年度簡上字第三四號民事確定判決、本院民事庭九十年度再易字第
          五號民事確定判決均廢棄。
    （二）兩造共有坐落雲林縣水林鄉○○段七八七號，面積○．○五九六公頃建地
          ，以如附圖（再審書狀內未附此圖）所示為分割，即將：編號Ａ部分面積
          ○．○二九八公頃分歸再審原告取得；Ｂ部分面積○．○二九八公頃分歸
          再審被告及視同再審原告甲○○、丙○○共同取得，並按應有部分再審被
          告戊○○、丁○○及視同再審原告丙○○各六分之一、視同再審原告王文
          國為六分之二之比例保持共有。
  二、陳述：
    （一）本件當事人已於原第二審法院表明不要保留道路通行之意思；另再審被告
          於八十八年五月三十一日在其所提出之起訴狀中亦主張：「共有土地因共
          有人間目前都已分管使用，‧‧‧，訴請鈞院依目前土地使用之現狀」並
          參酌各共有人之意願將土地平均分配給各共有人取得。然八十九年度簡上
          字第三四號第二審確定判決卻逕認：‧‧‧如令舊有建物及增建部分均留
          存，則導致視同審原告及再審被告所分得部分呈現不規則狀，且可供出入
          之道路寬度甚為狹小‧‧‧。又未將得心證之理由，記明於判決，容有消
          極不適用最高法院三十年度上字第三一四號、四十三年台上字第四十七號
          、六十九年台上字第七七一號判例所揭示之意旨。九十年度再易字第五號
          確定判決，仍有不斟酌全部事證，甚而判斷事實真偽有悖經驗法則、論理
          法則，其消極不適用上開法規而顯然影響判決，屬適用法規顯有錯誤之再
          審事由。
    （二）共有人與其他共有人訂立共有物分割或分管之特約後，縱將其應有部分讓
          與第三人，其分割或分管契約，對於受讓人仍繼續存在，最高法院四十八
          年度台上字第一○六五號判例及大法官會議釋字第三四九號解釋文均曾揭
          明其意。八十九年度簡上字第三四號確定判決竟認：上訴人（即再審原告
          ）所請求傳訊之證人亦無法證明其所述為事實，且縱使共有人間定有分管
          契約，基於法院裁判分割乃為使土地地盡其利，各共有人利益均霑等公平
          合理考量，本院仍不受其拘束等語。九十年度再易字第五號確定判決亦認
          原審法院不受兩造分管或分割契約之拘束，實與兩造間已於八十三年間成
          立之分管合約內容不符，而有消極不適用上開判例、解釋之適用法規顯有
          錯誤之再審事由。
    （三）本件再審原告於九十年三月十九日與家人研商翻檢證物，始於居住於台中
          地區次女家中檢出八十年一月十五日即分管合約成立前，系爭土地使用情
          形照片，與八十三年間成立分管合約後系爭土地使用情形照片互核以觀，
          足證兩造間於八十三年間成立分管合約前，再審被告使用系爭土地情形，
          迨至兩造成立分管合約即互為履行事證，如經斟酌顯將使再審原告受較有
          利於原確定判決之裁判，詎九十年度再易字第五號確定判決竟徒以照片老
          舊一詞而不予斟酌，顯有消極不適用民事訴訟法第二百二十二條第一、三
          項之再審事由。
乙、再審被告方面：未提任何書狀為聲明、陳述。
丙、本院依職權調閱本院八十九年度簡上字第三四號、九十年度再易字第五號民事卷
    宗。
    理      由
一、本件請求分割共有物訴訟，其訴訟標的對於共同訴訟之各人必須合一確定，再審
    原告乙○○一人對原審確定判決提起本件再審之訴，其效力自及於其同一方之共
    同訴訟人全體，故應併列丙○○、甲○○為再審原告，先此敘明。
二、按對於再審之訴之確定判決提起再審之訴，必須主張該再審之訴之確定判決有法
    定再審理由，而非主張原訴訟之確定判決有再審理由。如前再審之訴無再審理由
    者，即應判決駁回再審原告之訴。又民事訴訟法第四百九十六條第一項第一款所
    謂適用法規顯有錯誤者，係指就事實審確定之事實，判斷其法律上之效果，所適
    用之法規顯然不合於法律規定或與尚有效之判例解釋顯然違反者而言，不包括漏
    未斟酌證據、認定事實錯誤、因確定事實其證據之取捨不當等情形在內，最高法
    院六十三年台上字第八八○號判例、七十七年台再字第五四號判決參照。經查：
    （一）再審原告主張主張本院九十年再易字第五號再審之訴確定判決認定之「觀
          諸原審確定判決（即本院民事庭八十九年度簡上字第三四號民事判決）及
          其前審判決（即本院北港簡易庭八十九年度港簡字第一一號民事判決）就
          本案兩造共有之系爭土地，其所決定採行之分割方案，均未表明須於兩造
          共有系爭土地上劃設通路供作通行之用，再審原告竟謂原確定判決認有於
          系爭共有土地開闢通路之必要云云，容或有誤」等情，有悖經驗法則與論
          理法則云云，然究係違背如何之經驗或論理法則，均未見再審原告詳細說
          明，其空言主張，顯不足採。
    （二）分割與分管之目的均在使共有人對於共有物之支配更為圓滿，惟分割在消
          滅共有關係，而分管則在定共有物利用關係之「暫時狀態」，共有關係並
          未消滅，如共有人間並無依分管契約所定個人占有部分為分割之意思，自
          應依應有部分比例予以分割，不受分管契約之拘束，最高法院五十四年台
          上字第九二六號、八十七年台上字第四四四號判決參照。而司法院大法官
          會議釋字第三四九號解釋係謂共有人間已就共有物成立分管契約後，若共
          有人其中一人將其應有部分讓與第三人，則前成立之分管契約對原非契約
          當事人之應有部分受讓人，於其知悉或可得知悉之前提下，仍應受該分管
          契約之拘束，亦即係就原非分管契約之當事人，於何種情形下應例外受契
          約拘束所為之解釋，至於法院是否應完全依照分管契約作為分割方案並不
          在解釋範圍之內，故再審原告稱本院九十年再易字第五號再審之訴確定判
          決有違上開解釋意旨云云，亦不足採。
    （三）再審原告所提系爭土地使用照片，業經本院九十年再易字第五號再審之訴
          確定判決加以審酌，非屬民事訴訟法第四百九十六條第一項第十三款所稱
          「發見未經斟酌之證物」甚明。至再審原告稱：原再審之訴確定判決徒以
          照片老舊不予斟酌云云，係就原審法院所為判決有關證據取捨、事實認定
          之職權行使，指摘其為不當，非屬就原審確定之事實，判斷其法律上之效
          果，而適用法規顯有錯誤之情形，難認合於民事訴訟法第四百九十六條第
          一項第一款規定之再審事由。
三、綜上所述，本件再審之訴為無理由，爰不經言詞辯論逕以判決駁回之。合依民事
    訴訟法第五百零二條、第七十八條，判決如主文。
中      華      民      國    九十    年      八      月    二十八    日
                                        臺灣雲林地方法院民事第一庭
~B審判長法官  蕭守田
~B法      官  許佩如
~B法      官  鍾貴堯
右為正本係照原本作成
本裁定不得抗告
中      華      民      國    九十      年      八      月    二十八    日
~B法院書記官  蔡金保


司法院資訊處製作；財團法人民間司法改革基金會備份。
